【裁判字號】    95,訴,845
【裁判日期】    950510
【裁判案由】    返還不當得利
【裁判全文】
臺灣臺北地方法院民事判決               95年度訴字第845號
原      告  乙○○
訴訟代理人  李金澤律師
被      告  甲○○
訴訟代理人  陳正旻律師
上列當事人間返還不當得利事件，本院於中華民國95年4月26日
言詞辯論終結，判決如下：
    主      文
被告應給付原告新台幣玖萬捌仟元及自民國九十五年一月十九日
起至清償日止，按年息百分之五計算之利息。
原告其餘之訴駁回。
訴訟費用由被告負擔八分之一，餘由原告負擔。
本判決於第一項，得為假執行。但被告如以新台幣玖萬捌仟元為
原告預供擔保，得免為假執行。
原告其餘假執行之聲請駁回。
    事實及理由
一、原告主張：伊為執業醫師，為開設個人診所於民國94年9月
    23日向被告承租門牌號碼為台北市松山區○○○路202號之
    房屋（下稱系爭房屋），預備裝潢後開設診所執行醫療業務
    ，雙方訂有房屋租賃契約書（下稱系爭租約），約定租期2
    年自94年10月15日起至96年10月14日止，每月租金新台幣（
    下同）14萬元、押金42萬元。除一般約定外，並特別約定自
    94年9月24日起至94年10月15日前為準備期供伊裝潢房屋之
    用。雙方訂約之初被告告知伊所承租系爭房屋之大門係開在
    光復北路側，可面臨馬路，適合開設診所，當時伊甚為滿意
    。而被告亦於簽約後，僱工將原房屋內側原設大門及玻璃隔
    間牆全部拆除並砌上水泥牆。詎料，伊委託裝潢設計公司正
    準備進行裝潢時卻經該大樓所在之台北市馥郁花園社區管理
    委員會（下稱系爭大樓管委會）通知，被告將大門開設在光
    復北路側係未經全體區分所有權人同意，該區係公共植栽區
    ，不能私自占用。伊始發現被告係將落地窗打通，破壞公共
    植栽花台，作為大門使用，已侵及公共利益。伊嗣即發函請
    被告回復原狀，以利伊施工及使用，惟均未獲被告配合，伊
    見於承租房屋已無大門可用，根本無法達成原承租房屋之目
    的，且係可歸責於被告之事由，乃於同年11月29日去函表示
    依民法第227條規定解除契約。爰依據不當得利之法律關係
    ，訴請被告自應將已收取之押金、租金返還予伊。並聲明：
    (一)被告應給付480萬元及自起訴狀繕本送達翌日起至清償日
    止，按年息5％計算之利息；(二)願供擔保，請准宣告假執行
    。
二、被告則以：兩造簽訂系爭契約前，原告即多次會同友人看屋
    ，而系爭房屋當時即面向光復北路，其亦應原告要求方將原
    房屋內側玻璃隔間全部拆除並砌上水泥牆及依診所之需求加
    裝衛浴設備供原告使用。原告知悉同意後，雙方始簽訂系爭
    契約。雖系爭房屋所在地之系爭大樓管委會曾發函要求被告
    將一樓公共植栽區回復原狀，但系爭大樓管委會本無權限將
    該地區自畫為公共植栽區，亦無權限令區分所有權人將其區
    分所有建物之店面或隔間為變更。況由系爭房屋鄰近之店舖
    皆面向光復北路，亦足證明系爭房屋並未有如原告所稱之無
    法使用之情形。原告據此為解除契約之依據，殊無理由。退
    步言之，如鈞院認原告解除契約為有理由，依民法第259條
    之規定，被告須償還原告租金及押租保證金各42萬元，共計
    84萬元。惟被告依原告要求將房屋內側玻璃隔間全部拆除並
    砌上水泥牆及依原告診所需求加裝衛浴設備，共花費29萬5,
    000元，被告自得就此部分主張抵銷之。另本件兩造已於95
    年1月9日合意終止租賃契約，被告並返還原告前已繳付95年
    1月15日之後租金支票計9張，依約原告本應給付系爭租約終
    止前之租金，且應賠償被告2個月租金同額之違約金28萬元
    及被告為原告請求所支付之裝潢費用29萬5,000元等語，資
    為抗辯。並聲明：(一)原告之訴駁回；(二)如受不利判決，願供
    擔保，請准宣告免為假執行。
三、本件兩造不爭執事項：
（一）兩造於94年9月23日簽訂系爭租約，由原告向被告承租系
      爭房屋，租賃期限自94 年10月15日至96年10月14日，租
      金每月14萬元，押租保證金42萬元。另系爭契約第7條第5
      項約定：本契約租賃期間未滿，一方擬終止租約時，須於
      2個月前通知對方並取得對方書面同意。任一方提前終止
      本契約時，需賠償他方二個月租金同額之違約金。第7款
      準備期：以94年9月24日至同年10月15日止，被告免費提
      供原告裝潢、整理、申辦營業登記之用。
（二）系爭大樓管委會，前於94年9月23日發函予被告，要求應
      將一樓公共植栽區鋪設水泥部分，回復原狀。另於同年10
      月12日發函予被告，訂於同年月19日進行共同勘察，但事
      後撤銷該勘察。
（三）原告前於94年10月14日以律師函函知被告，要求文到7日
      內就系爭房屋回復原設大門供原告進出之用，並順延準備
      期間1個月始起算租金。復於同年11月29日以被告未為回
      復原狀，主張解除契約。
（四）被告於收受原告前開解除契約之律師函後，以台北郵局第
      35支局存證信函第190號，請原告於函到10內至被告任職
      公司辦理終止契約。原告則委由李金澤律師於95年1月9日
      取回原告前所開立支付租金用之支票共九紙，並於系爭契
      約書並有經被告手寫註記「甲乙雙方同意由甲方（即被告
      ）返還95年1月15日之後租金支票計九張，同時終止本契
      約。」
四、兩造之爭點及論述：
    原告主張本件因可歸責於被告之事由，致原告承租之系爭房
    屋無大門可使用，其已向被告為解除契約之表示，自得訴請
    被告返還其前已繳付之租金及押租金等情，為被告所否認，
    並以前揭情詞置辯，故本件之主要爭點厥為：(一)本件是否因
    可歸責被告事由，致原告有權解除契約；(二)又系爭租約現狀
    況為何；(三)被告受領原告所交付之租金、押租金是否有法律
    上之原因而應負擔返還之責。現析述如后：
（一）原告並無權為解除契約：
      按因可歸責於債務人之事由，致為不完全給付者，債權人
      得依關於給付遲延或給付不能之規定行使其權利。因不完
      全給付而生前項以外之損害者，債權人並得請求賠償。民
      法第227條定有明文。原告雖不爭執其於訂約之時，曾詢
      問被告是否得將系爭房屋之大門設於光復北路側，經被告
      表示可行後，而將系爭房屋之大門改設於光復北路側。至
      兩造對於原告是否曾要求被告將原房屋內側玻璃隔間全部
      拆除並砌上水泥牆及依原告診所之需求加裝衛浴設備供原
      告使用之情事雖有爭議，但原告係主張系爭房屋原設於光
      復北路之落地窗改為大門出入口遭管理委員會禁止，致系
      爭房屋無出入處，如現光復北路側之大門係可供通行時，
      則房屋內側玻璃隔間係採用如何處理，自與原告所稱被告
      不完全給付情事無涉。至於被告將系爭房屋之大門改於光
      復北路側，是否會致系爭房屋無通行之出入口之部分。經
      查：
    1.系爭大樓管委會雖於94年月23日以（九四）馥郁管委字第
      39號函稱：「本社區○○○路....202 號一樓日常用品零
      售業用國宅屋主，經多位住戶向本單位反應檢舉，在未經
      管委會徵詢區分所有權人同意下，私自將一樓公共植栽區
      鋪設水泥，以至原植栽區域被完全破壞，本單位惠請承購
      戶盡速自行回復原狀。」（見本院卷第9頁）。然被告於
      94 年6月10日購入買受系爭房屋時，該區並無任何植栽，
      此有被告所提出其向台北市都市發展局標售系爭房屋時之
      現場照片在卷可稽（見本院卷第65頁），故被告辯稱系爭
      房屋現存之植栽皆為94年10月中旬之後由系爭大樓管委會
      所種植應係可採。又系爭大樓管委會前開函文中關於該區
      域何以稱公共植裁區，並未明確說明，故系爭大樓管委會
      是否有權稱該地區為公共植栽區，甚或令區分所有權人將
      其區分所有建物之店面或隔間為變更，仍有疑義，不能依
      前開函文，遽認定系爭房屋現開設於光復北路側之大門將
      無法使用。
    2.又系爭大樓管委會雖於同年10月12日復以（九四）馥郁管
      委字第47號函表示：該會將派人施工回復原狀，並委請律
      師依循法律途徑追訴所有相關費用。並委請台北市政府工
      務局建管處、建管處建照科、建管處公寓科、台北市政府
      都市發展局住宅管理科、郵局代表及被告於同年月19日14
      時進行共同勘察，以解住戶疑慮（見本院卷第10、11頁）
      。然系爭大樓管委會並未遵期於該時間會同台北市政府相
      關局、處、科單位會同勘驗，故被告辯稱經其向系爭大樓
      管委會說明產權後，而撤銷會勘應屬可採。另以本院於95
      年2月21日至現場勘驗時，系爭房屋之大門仍開設於光復
      北路處，然是時距系爭大樓管委會寄發前開函文已逾四個
      月之久，系爭房屋並未遭系爭大樓管委會逕行僱工回復原
      狀，且系爭房屋旁其他一樓建物，均將大門開設於光復北
      路側，以供作店面使用，此有本院勘驗筆錄及現場照片在
      卷足憑（見本院卷第39頁、第56頁至第59頁），自應認本
      件並無原告所稱因可歸責於被告之事由使系爭房屋無大門
      可用，致無法達成原承租房屋之目的。
    3.綜上所述，本件被告既無原告所稱之不完全給付之情事，
      原告自無權向被告主張解除系爭契約。
（二）系爭雙方已合意終止租賃契約：
    1.查依據被告所提出終止租約註記影本上已明文記載：「
      95.1.9註記：甲乙雙方同意由甲方返還95.1.15之後租金
      支票計9張同時終止本契約。」（見本院卷第28頁），該
      文字旁並蓋有原告訴訟代理人李金澤律師章另李金澤律師
      之助理楊素珍和被告均簽名其上，原告既已告知被告關於
      此租賃契約事項由李金澤律師全權代理，則李金澤律師自
      有權代理原告終止租約，且終止租約之效力依民法103條
      之規定，效力歸於原告本人。
    2.原告雖否認兩造間有同意前開文字之註記，並主張該文字
      為原告訴訟代理人蓋章後，又被告自行加註云云。惟查，
      被告雖不否認該文字為其所書寫，然觀該終止租約註記影
      本上於上述文字旁即蓋有律師章及助理楊素珍簽名，顯係
      原告一方已同意終止租約一事而蓋章簽名，否則依經驗法
      則，若非先於其上有文字記載，何以於該處蓋章。如依原
      告訴訟代理人所言，上述文字係事後加註，自無庸於該處
      所蓋用律師章及由助理楊素珍簽名。復核李金澤律師事務
      所簽收支票影本可知，影本上有手寫文字記載者才蓋有律
      師章及助理楊素珍之簽名（見本院卷第24頁），故該文字
      顯係於被告書寫完後才由原告訴訟代理人助理楊素珍蓋章
      並簽名。另原告復稱其所留存之契約書影本，係因從被告
      自行註記的契約書處影印留存，故同屬有此部分的註記云
      云，然該文字係被告書寫後始由原告訴訟代理人之助理蓋
      章簽名已如前述，且衡諸常理，律師事務所助理收文後即
      於其上蓋章並影印留在，不可能於簽章後又交由對方於其
      上註記文字再影印留存，故原告所稱系爭租約係被告片面
      註記兩造合意終止，顯然悖於常理，而不足採信。
    3.綜上，系爭租約業經兩造於95年1月9日合意終止而向將來
      失其效力。
（三）關於本件原告得請求被告返還之款項部分：
    1.按契約終止後，僅使契約嗣後失其效力，終止前之契約關
      係仍屬有效存在。查，兩造既於95年1月9日方合意終止系
      爭合約，又租賃契約為一繼續性契約，故終止租賃契約前
      之租賃關係仍合法存在，被告基於有效之租賃關係自得保
      有94年10月15日起至95年1月l5日止3個月之租金，共計42
      萬元，此觀原告亦同意被告僅返還原告前開立95年1月15
      日後之各期支票自明。故原告主張被告受領此部分租金無
      法律上原因，其得依據不當得利之法律關係，訴請被告返
      還此部分租金，即屬無據。
    2.復按，押租金在擔保承租人租金之給付及租賃債務之履行
      ，在租賃關係消滅前，出租人不負返還之責。本件租賃關
      係既已消滅，承租人且無租賃債務不履行之情事，從而其
      請求出租人返還押租金，自為法之所許。最高法院83年台
      上字第2108號判例著有明文可參。系爭合約既經兩造合意
      終止而消滅，原告本得訴請被告返還押租金，然被告既辯
      稱原告有債務不履行之情事，其自得經抵銷後已無庸返還
      ，故本件次應審究被告各項得抵銷債權是否存在。經查：
    (1)依兩造房屋租賃書第3條(3)之規定：「甲方同意乙方以本
      約辦竣...。若未申辦營業法人登記時，乙方應將每月應
      納租賃扣繳14,000元繳付甲方。」。則原告既未申辦營業
      法人登記，則被告自得依本條規定向原告請求自94年10月
      15日至95年1月l5日共3個月之租賃扣繳，計4萬2,000元。
    (2)依該房屋租賃書第7條(5)之規定：「本契約租賃期限未滿
      ，一方擬終止租約時，須於2個月前通知對方並取得對方
      之書面同意。任一方提前終止本契約時，需賠償他方2個
      月租金同額之違約金。」。而本件租賃期限自94年10月15
      日起至96年10月14日止，共計2年，然原告因無法律上原
      因即片面向被告為解除契約之表示，因原告並無契約解除
      權而未使契約消滅，雖被告嗣後同意原告提前終止租約，
      然依雙方房屋租賃書前揭規定，原告仍需賠償他方2個月
      租金同額之違約金，即28萬元。
    (3)至被告復稱：其依原告要求將房屋內側玻璃隔間全部拆除
      並砌上水泥牆及依原告診所需求加裝衛浴設備，共花費29
      萬5,000元。此部分係獨立於租賃契約而存在，核其性質
      應為一承攬契約，被告自得向原告請求此部分款項云云，
      並提出室內裝潢工程估價單及收據影本為證（見本院卷第
      29至31頁）。然無論此部分是否被告是否應原告請求僱工
      施作，應認為被告係為符合民法第423條規定，以合約所
      約定使用、收益之租賃物交付原告之修繕行為，實難遽認
      定兩造間有承攬契約存在。兩造間既無承攬契約存在，被
      告對原告自無承攬報酬請求權存在，而得以此部分債權與
      押租金為抵銷。
    (4)綜上，本件被告因原告提前終止契約得請求之金額為32萬
      2,000元，經與原告前交付之押租保證金42萬元抵銷後，
      原告對被告僅餘9萬8,000元得請求返還。
（四）綜上所述，原告於系爭合約經兩造合意終止後，請求被告
      返還9萬8,000元及自95年1月19日（即起訴狀繕本送達翌
      日）起至清償日止，按年息5％計算之利息，為有理由，
      自應准許。原告逾此部分之主張即屬無據，應予駁回。
五、兩造陳明願供擔保，聲請宣告假執行或免為假執行，經核原
    告勝訴部分，本院所命被告給付之金額未逾50萬元，爰依民
    事訴訟法第389條第1項第5款規定依職權宣告假執行，並因
    被告聲請酌定相當之擔保金額宣告免為假執行；原告其餘假
    執行之聲請，因訴之駁回而失所依據，不予准許。
六、因本件事證已臻明確，兩造其餘主張陳述及所提之證據，經
    本院斟酌後，認與判決結果不生影響，均毋庸再予論述，附
    此敘明。
七、訴訟費用負擔之依據：民事訴訟法第79條。
中    華    民    國    95    年    5     月    10    日
                  民事第四庭    法  官  黃柄縉
以上正本係照原本作成
如對本判決上訴，須於判決送達後20日內向本院提出上訴狀
中    華    民    國    95    年    5     月    12    日
                                書記官  楊湘雯
附錄：
民事訴訟法第三百九十二條：
法院得宣告非經原告預供擔保，不得為假執行。
法院得依聲請或依職權，宣告被告預供擔保，或將請求標的物提
存而免為假執行。
依前項規定預供擔保或提存而免為假執行，應於執行標的物拍定
、變賣或物之交付前為之。


司法院資訊處製作；財團法人民間司法改革基金會備份。
